ACORDAO-COMPLETO-2358825

ACÓRDÃO 1537/2019 ATA 24/2019 - PLENÁRIO

VISTOS, relatados e discutidos estes autos de Representação a respeito de possíveis irregularidades ocorridas na condução do Pregão Eletrônico 2018/044, realizado pelo Banco do Nordeste do Brasil, cujo objeto consistiu na contratação de serviços de comunicação multisserviço, utilizando soluções integradas de comunicação que permitam a transferência de dados, voz e imagem entre o Centro Administrativo Presidente Getúlio Vargas (CAPGV) , seu site secundário e as unidades distribuídas do banco e seus parceiros (item 1) , além de serviços de gerenciamento, automação e otimização integral de toda a solução (item 2) ,	
	ACORDAM os Ministros do Tribunal de Contas da União, reunidos em Sessão de Plenário, ante as razões expostas pelo Relator, e com fundamento no art. 237, inciso VII e parágrafo único, c/c o art. 235, do Regimento Interno deste Tribunal, no art. 113, § 1º, da Lei nº 8.666/1993 e no § 1º do art. 103 da Resolução TCU nº 259/2014, em:
	9.1. conhecer da presente representação para, no mérito, considerá-la improcedente;
	9.2. indeferir o requerimento de medida cautelar formulado pela empresa Claro S.A.;
	9.3. dar ciência desta deliberação à Representante, ao Banco do Nordeste do Brasil e às empresas OI Móvel S.A., em recuperação judicial, e Lanlink Soluções e Comercialização em Informática S/A;
	9.4. arquivar os presentes autos, nos termos do art. 237, parágrafo único, c/c o art. 250, inciso I, do Regimento Interno/TCU.

Representação em face de supostas irregularidades ocorridas na condução de pregão eletrônico que teve por objeto a contratação de serviços de comunicação multisserviço, utilizando soluções integradas de comunicação de dados, voz e imagem.

Banco do Nordeste do Brasil (CNPJ 07.237.373/0001-20)

3. Representante: Claro S.A. (CNPJ 40.432.544/0001-47)
3.1. Interessados: Oi Móvel S.A., em Recuperação Judicial (CNPJ 05.423.963/0001-11) e Lanlink Soluções e Comercialização Em Informática S.A. (CNPJ 19.877.285/0001-71);

13.1. Ministros presentes: José Mucio Monteiro (Presidente), Benjamin Zymler, Aroldo Cedraz, Raimundo Carreiro (Relator) e Ana Arraes.
13.2. Ministros-Substitutos convocados: Augusto Sherman Cavalcanti e Marcos Bemquerer Costa.
13.3. Ministros-Substitutos presentes: André Luís de Carvalho e Weder de Oliveira.

RAIMUNDO CARREIRO

Adoto, como parte deste Relatório — com apoio no inciso I do § 3º do art. 1º da Lei nº 8.443/92 —, a instrução elaborada por Auditor Federal de Controle Externo lotado na Secretaria de Fiscalização de Tecnologia da Informação – Sefti (peça 41) :
“INTRODUÇÃO
1.	Cuidam os autos de representação a respeito de possíveis irregularidades ocorridas no Banco do Nordeste do Brasil (BNB) , relacionadas à condução do Pregão Eletrônico 44/2018, que tem por objeto a contratação de serviços de comunicação multisserviço, utilizando soluções integradas de comunicação que permitam a transferência de dados, voz e imagem entre o Centro Administrativo Presidente Getúlio Vargas (CAPGV) , seu site secundário e as unidades distribuídas do banco e seus parceiros (item 1) , além de serviços de gerenciamento, automação e otimização integral de toda a solução (item 2) (peça 1) . O valor total da contratação estava estimado em R$ 172.581.287,40 (peça 38) .
HISTÓRICO 
2.	A representação foi inicialmente recepcionada em 3/8/2018 pela então Secretaria de Controle Externo no Estado do Ceará (SecexCeará) , que, em instrução concluída em 13/8/2018 (peças 7 e 8) , propôs conhecer da representação e realizar oitiva prévia do BNB para esclarecimentos dos fatos relativos às supostas ilegalidades e vícios apontados pela representante, com vistas a subsidiar a decisão sobre a medida cautelar pleiteada.
3.	O Banco do Nordeste do Brasil (BNB) resolveu suspender o Pregão 44/2018 em 8/8/2018 (peça 35, p. 5) . Em 25/9/2018 o Pregão 44/2018 foi reaberto (peça 35, p. 5) , sendo que se sagraram vencedoras dos itens 1 e 2, respectivamente, as empresas OI Móvel S.A. – Em recuperação judicial (Oi) e Lanlink Soluções e Comercialização em Informática S/A (Lanlink) .
4.	Em 13/11/2018, as empresas Oi e Lanlink foram declaradas pelo órgão contratante como vencedoras dos itens 1 e 2, respectivamente (peça 35, p. 5) . De acordo com consultas ao sítio eletrônico do BNB (https://www.bnb.gov.br, em 22/5/2019) , o contrato 2018/190 foi firmado com a empresa Oi com vigência entre 28/11/2018 e 27/11/2022. Já o contrato 2018/191 fora firmado com a empresa Lanlink com vigência entre 29/11/2018 e 28/11/2022. 
5.	Por meio de despacho à peça 9, datado de 21/12/2018, o Ministro José Mucio Monteiro Filho, relator do processo à época, determinou conhecer da representação e encaminhou os autos para esta Sefti, para manifestação conclusiva. A unidade técnica elaborou parecer técnico em 28/1/2019 concluindo pela necessidade de realização de oitivas e diligência (peças 10-11) .
6.	Em 4/2/2019, o novo Relator, Ministro Raimundo Carreiro, que atua no presente processo por força do art. 152 do Regimento Interno do TCU (RI/TCU) , resolveu conhecer da representação e, tendo em vista a assinatura dos contratos no ano anterior, indeferir o pedido de medida cautelar, que entendeu prejudicado. Por fim, determinou a oitiva e diligência dos responsáveis e interessados (peça 12) .
EXAME DE ADMISSIBILIDADE
7.	A representação foi conhecida em 1/2/2019, por meio de Despacho do Ministro-Relator, Raimundo Carreiro (peça 12, p. 4) , uma vez satisfeitos os requisitos de admissibilidade previstos nos arts. 235 e 237 do Regimento Interno/TCU c/c o art. 113, §1º, da Lei nº 8.666/1993.
EXAME TÉCNICO
8.	Em resposta às oitivas promovidas por esta Secretaria, por meio dos Ofícios 21/2019, 22/2019 e 23/2019-TCU-Sefti (peças 13-15) , datados de 7/2/2019, o Banco do Nordeste do Brasil S.A., a empresa OI Móvel S.A. – em recuperação judicial (05.423.963/0001-11) e a empresa   Lanlink Soluções e Comercialização em Informática S/A (CNPJ 19.877.285/0001-71) apresentaram, tempestivamente, as informações e/ou esclarecimentos constantes das peças 35, 36 e 32 dos autos, respectivamente.
9.	Em sua manifestação, o Ministro-Relator determinou a oitiva do BNB e das empresas para que se manifestassem ou apresentassem justificativas sobre os seguintes pontos:
 (i)	três backbones distintos e três níveis de serviços para o fornecimento do serviço/rede; 
 (ii)	restrição da tecnologia satélite; 
 (iii)	inadmissibilidade de participação de empresas de mesmo grupo econômico; 
 (iv)	não divisão do item 2 em dois itens distintos; 
 (v)	prazos contidos no anexo VI do edital relacionado a acordos de níveis de serviços e; 
 (vi)	não apreciação dos itens impugnados antes da abertura do pregão; sob pena de aplicação da multa prevista no do art. 268, inciso IV, do Regimento Interno/TCU.
10.	Tendo em vista que os pontos discutidos são os mesmos para as três entidades ouvidas, a instrução será organizada em torno desses assuntos.
Da exigência de três backbones distintos e três níveis de serviços para o fornecimento do serviço/rede
11.	Conforme extrai-se da inicial, a empresa Claro S/A alega em síntese que (peça 1, p. 3-8) :
a)	empresas potencialmente interessadas possuem somente 1 (um) backbone e que, por isso, tal exigência implicaria necessariamente na subcontratação ou formação de consórcio com todas as empresas presentes nas áreas licitadas e que historicamente são concorrentes entre si;
b)	que o certame restará frustrado ou deserto de participação;
c)	que se deve questionar a real necessidade de acessos triplos e backbone terciário distintos, considerando ser factível atender com qualidade e segurança com circuitos duplicados;
d)	que o projeto se mostrará vultoso e sem real viabilidade financeira para a administração e para as empresas.
Alegações do Banco do Nordeste do Brasil
12.	Inicialmente, registre-se que o BNB apresentou em sua resposta um contexto do projeto, detalhando o histórico de suas contratações de rede de comunicação de longa distância (WAN) ao longo dos últimos vinte anos, o histórico do processo licitatório e a economia supostamente gerada com sua efetivação (peça 35, p. 2-7) .
13.	Com relação à motivação para contratação do terceiro circuito, o banco informa que, considerando as expectativas do banco acerca de aumento da disponibilidade de seus serviços, aumento da largura de banda para acomodação de novos serviços e diminuição de custos, as empresas consultadas pela instituição recomendaram o uso da própria Internet por meio da tecnologia SD-WAN (Software Defined Wide Area Network) , que vinha se consolidando como uma alternativa para prover comunicações seguras por meio da Internet. Assim, o banco incluiu a possibilidade de uso dessa tecnologia, a priori, como meio de comunicação terciário em todas suas unidades remotas, além de incluí-la em substituição à tecnologia VSAT, sendo essa ainda utilizada como backup. Com isso seria possível avaliar, durante o ciclo 2018-2023, o mencionado avanço, e decidir, para o ciclo seguinte, uma possível substituição da tecnologia MPLS pela Internet. 
14.	Ainda, mantinha-se a preocupação do BNB de mitigar os riscos de que eventuais intercessões das redes das provedoras/operadoras pudessem reduzir a resiliência a falhas de seu ambiente, pois se algum trecho for compartilhado por três operadoras distintas, eventual falha nesse trecho poderia comprometer a disponibilidade dos três circuitos contratados simultaneamente. Por essa razão, ao lançar o edital em junho de 2018, o Banco especificou as separações totais de estrutura (acessos e backbone) entre os circuitos de nível primário, secundário e terciário.
15.	Contudo, informa o BNB que durante a fase de questionamentos, mais de uma empresa questionou o entendimento acerca do termo backbone adotado pelo BNB e de sua intenção, conforme se vê a seguir (peça 35, p. 8-9) :
25. QUESTIONAMENTO DA LICITANTE DB3 TELECOM em 13/07/2018
"Esta exigência impossibilita a participação de TODAS as empresas atuantes no país, porque, é sabido que nenhuma empresa brasileira isoladamente possui backbone independente na extensão territorial exigida pelo processo licitatório, inclusive as empresas de Poder de Mercado Significativo (PMS) estabelecidas pela ANATEL necessitam compartilhar infraestrutura com outras operadoras e provedores, via contrato de SWAP, para viabilizar alguns negócios, planos de expansões ou atendimento de clientes em municípios distantes das metrópoles onde geralmente está o tronco central dos Backbones que serão utilizados para atendimento do projeto.
Devido ao fato de todas as operadoras compartilharem algum trecho de backbone, inclusive por questões geográficas que por muitas vezes são limitadoras, torna-se impossível a qualquer empresa participante do processo licitatório em epígrafe, o atendimento a este item, esteja participando isoladamente ou em consórcio, tornando o edital inexequível, nos termos da Lei 8.666/93. 
O fato de nenhuma empresa isolada ou em consórcio conseguir prover backbone 100% (cem por cento) independente, que não se cruze em algum ponto em rota de postes ou em compartilhamento de infraestrutura incluindo fibra óptica, somado à possibilidade de aplicação de multa de 10% (dez por cento) sobre o valor global do contrato, devido ao fato do compartilhamento ser considerado inexecução total do contrato, torna a cláusula ilegal, merecendo reforma pela administração. (...) "
16.	A tal questionamento, o BNB respondeu (peça 35, p. 9) :
É profundamente temerário a uma instituição da Administração Pública, como o Banco do Nordeste do Brasil, contratar um serviço para aumentar a sua disponibilidade, tais como acessos primários, secundário e terciários, e permitir que os serviços prestados compartilhem infraestruturas de acesso, de forma que uma indisponibilidade de operadora possa afetar toda uma Agência bancária, prejudicando milhares de nordestinos. Certamente, há de se lembrar que o prejuízo financeiro, de imagem e, pior, social causado pela indisponibilidade de uma Agência Bancária não está sendo computado pela licitante DB3. Mas vale aqui lembrar mais uma vez que em 21/12/2010 a operadora Oi teve a sua estação telefônica localizada no bairro de Itaigara em Salvador-BA, acometida de incêndio de grandes proporções, deixando por vários dias sem comunicação pelo menos 20 (vinte) Agências do Banco do Nordeste na região, gerando enorme prejuízo à sociedade. Para justificar ainda mais a necessidade de uma rede robusta e disponível, acrescentamos que o Banco do Nordeste mantém em seu Planejamento Estratégico de TI (PETI) iniciativa para centralização de todos os serviços e aplicações hoje descentralizados, gerando sobre a Rede WAN uma necessidade de disponibilidade ainda mais elevada do que nunca antes existira. Por último, acreditamos que esta exigência não elimina todas as operadoras. Desta forma, julgamos como mais prejudicial à Administração Pública a contratação de solução pelo período mínimo de 48 (quarenta e oito) meses que não gere a segurança e a confiabilidade para atender aos desafios do Banco do Nordeste, e consequentemente da própria região Nordeste, do que a baixíssima probabilidade de no próximo dia 27/7/18 não haver empresas credenciadas capazes de atender o edital. Motivos pelos quais ratificamos o entendimento e as exigências já postas.
17.	Entretanto, considerando os questionamentos formulados, o BNB informou ter corrigido o edital para melhor esclarecer esse e outros pontos. Assim, os requisitos dos serviços passaram a contar com a seguinte redação:
Anexo II - REQUISITOS DOS SERVIÇOS INTEGRADOS DE COMUNICAÇÃO DE DADOS, VOZ E IMAGENS PARA UNIDADES DISTRIBUÍDAS DO BANCO 1.2.1 Circuitos de acesso primários via MPLS terrestres para as unidades distribuídas, Parceiros, para concentração no CAPGV e no Site Secundário, englobando todos os equipamentos necessários e demais componentes relacionados. Os circuitos e acessos para as unidades remotas do Banco deverão possuir estrutura totalmente separada dos circuitos de parceiros, incluindo o acesso físico e roteadores concentradores; 1.2.2 Circuitos de acesso secundários via Internet Determinística Dedicada terrestre ou MPLS terrestre, dependendo da localidade, para as unidades distribuídas, além dos Parceiros do Banco, englobando todos os equipamentos e demais componentes relacionados. Os circuitos secundários e acessos para as unidades remotas do Banco, e circuito de parceiros, deverão possuir estrutura (acesso e pontos de presença - POP) totalmente separada dos circuitos primários, incluindo os acessos físicos e roteadores concentradores; 1.2.3 Circuitos de acesso terciários via Internet Determinística ou Assimétrica, dependendo da localidade e da cobertura, para as unidades distribuídas, englobando todos os equipamentos e demais componentes relacionados. Esses circuitos deverão possuir acessos e pontos de presença- POP totalmente separados dos circuitos primários e secundários;
18.	Ainda, acerca da necessidade de formação de consórcios ou subcontratação, o BNB informa que o Edital 44/2018 não proíbe a formação de consórcio, conforme cláusulas 2.2 e 8.3 do documento.
19.	A respeito das relações entre as empresas, o BNB aduz que, embora concorrentes, as empresas atuam de maneira coordenada para expansão de serviços no Brasil, compartilhando, concedendo e alugando serviços entre si. No Contrato 208/190, decorrente do certame em questão, o BNB informa que a vencedora Oi consorciou-se com a DB3 para atender o BNB e o consórcio tem subcontratado serviços de outras empresas, como a própria Claro.  
20.	Diante do exposto, o BNB assevera que prima pela garantia da qualidade dos serviços que seriam ofertados ao Banco e a seus clientes, zelando pela economicidade na contratação. 
Alegações da empresa Oi (peça 36, p. 3-7) 
21.	De acordo com a empresa, o questionamento restou prejudicado após a mudança do Edital realizada pelo Bnb. Ainda, a respeito do esclarecimento dos pontos de presença, a empresa afirma:
Isso significa, em outras palavras, que se o fornecedor tiver mais de uma central em determinada localidade é possível atender a rede instalando os circuitos através de centrais distintas. Lado outro, caso não possua essa estrutura de centrais, Edital admite a formação de consórcio ou subcontratação de empresas para prover circuito na localidade, mesmo que em algum ponto da rede, exceto a estação coletora, haja o compartilhamento de infraestrutura pelas empresas fornecedoras dos serviços. Essa adequação no edital, por certo, afasta a alegada restrição à competitividade, já que os interessados podem formar consórcios e subcontratar para prestar o serviço, ampliando-se, assim, o leque dos possíveis interessados.
22.	Sob o aspecto técnico, entende que o BNB deixou claro nas respostas às impugnações sua preocupação 	com a segurança e a confiabilidade de suas operações. Afirma que o BNB motivou a contratação do terceiro circuito como uma opção técnica capaz de evitar, por exemplo, que a indisponibilidade de uma operadora pudesse afetar todo o serviço. 
23.	Ainda, afirma que a adequação no Edital afasta a alegada restrição à competitividade, haja vista a possibilidade de formação de consórcio e subcontratação para prestação dos serviços. Além disso, acrescenta que, segundo o art. 33 da Lei 8.666/1993, cabe ao administrador decidir acerca da admissão de consórcios e que, nesse caso, como nenhuma empresa seria capaz de atender sozinha os requisitos do Edital, o administrador fica obrigado a prever a participação de consórcios.
24.	Por fim, alega que a representação deve ser considerada improcedente sobre esse aspecto, porque não há evidência de restrição à competitividade e que até mesmo a empresa Claro participou ativamente da licitação, mesmo durante sua fase aleatória.
Alegações da empresa Lanlink (peça 32, p. 4-6) 
25.	Embora tenha iniciado afirmando que tal item não fora disputado pela empresa, afirma que o presente item já havia sido objeto de questionamento das empresas Claro e Primesys. Com base na resposta do BNB, afirma a Lanlink que o banco esclareceu que havia um entendimento incorreto do termo backbone por parte das licitantes. Reproduz-se abaixo, parte do trecho da resposta trazido pela Lanlink:
Esclarecemos o conceito de "backbone" segundo o glossário contido no item 6 do Anexo II — "Backbone: conjunto de meios de comunicação e equipamentos, geralmente de alta capacidade de tráfego, usados para interligar os diversos pontos de presença do fornecedor dos serviços; ". Desta forma, em nenhum momento o Banco do Nordeste exigiu que para o cumprimento dos itens relacionados a independência de backbones fosse mandatória a subcontratação de outras empresas, ou até mesmo a contratação em formato de consórcio. Percebe-se nesses requisitos tão somente a preocupação do Banco em manter disponível um serviço essencial aos seus negócios. Para tal, as licitantes interessadas deverão compor uma solução que poderá se valer da utilização plena da sua infraestrutura e de seus backbones, sendo POSSÍVEL, por exemplo, que uma determinada Unidade localizada em capital venha a ser atendida completamente por uma mesma operadora, desde que com circuitos de acesso primário, secundário e terciário totalmente independentes, e que a transmissão e chegada desses tráfegos ocorram por backbones dessa mesma operadora, desde que distintos e independentes, de forma a trazer ao Banco a segurança da independência já justificada. Todavia, na localidade/unidade em que, no início do contrato, comprovadamente inexistir a opção de três acessos e/ou backbones totalmente independentes, admitir-se-á o compartilhamento desses recursos entre os acessos secundários e terciários até que, durante a vigência contratual, se perceba a disponibilidade da terceira infraestrutura independente, se obrigando a contratada a migrar para esta infraestrutura. Este entendimento não desobrigará a contratada da apuração de SLA em nenhum dos acessos contratados.
26.	Por fim, segundo a empresa:
A resposta do BNB deixa claro que a argumentação das impugnantes não procedia, porque baseada em entendimento incorreto. Além disso, a exigência editalícia alia a necessidade de funcionamento estável das agências do banco à viabilidade de entrega dos produtos pelo mercado. Aliás, a viabilidade de entrega dos produtos restou comprovada pela participação da própria CLARO S.A na disputa do item 1, tendo ficado, ao final, em segundo lugar.
Análise técnica
27.	Para melhor organização da análise, ela será dedicada a analisar individualmente os quatro pontos suscitados na inicial pela representante.
28.	Quanto às empresas potencialmente interessadas possuírem somente um backbone, a revisão do Edital realizada pelo BNB ajudou a esclarecer a questão. De fato, o conceito mais amplamente difundido de backbone diz respeito à existência de grandes troncos de conexão de extensão nacional ou espinhas dorsais (de onde surgiu o termo em inglês) ao qual conectam-se os ramais de redes geograficamente mais limitadas. Por exemplo, o backbone da Rede Nacional de Pesquisa (RNP) atende a mais de 1.200 campi em todo o Brasil. Assim, caso o BNB mantivesse a exigência de três diferentes backbones para atendimento a cada unidade, praticamente restaria eliminada a competição, uma vez que, conforme alega a representante, cada grande player de mercado possui apenas um ramal de envergadura nacional. 
29.	No entanto, após a alteração no Edital, o BNB detalhou melhor sua exigência, a qual pressupõe o fornecimento de três níveis diferenciados e independentes de conectividade em cada ponto de presença da instituição financeira. No caso, o Banco substituiu o uso da expressão backbone por pontos de presença (POP) nos itens 1.2.2 e 1.2.3 do Edital, conforme descrevem os próximos parágrafos.
30.	Com relação aos acessos secundários, o trecho 1.2.2 do Edital foi alterado da seguinte forma:
 (...) deverão possuir estrutura (acesso e backbone) totalmente separada dos circuitos primários, incluindo os acessos físicos e roteadores concentradores
Por:
 (...) deverão possuir estrutura (acesso e pontos de presença - POP) totalmente separada dos circuitos primários, incluindo os acessos físicos e roteadores concentradores
31.	Com relação aos acessos terciários, o trecho 1.2.3 do Edital foi alterado da seguinte forma:
 (...) Esses circuitos deverão possuir acessos e backbones totalmente separados dos circuitos primários e secundários;
Por:
 (...) Esses circuitos deverão possuir acessos e pontos de presença – POP totalmente separados dos circuitos primários e secundários;
32.	Além disso, o BNB incluiu o seguinte item para auxiliar o entendimento:
1.2.4 Caso numa determinada localidade o licitante disponha, por exemplo, de 2 (dois) Pontos de Presença (POP) com infraestruturas e acessos totalmente independentes entre si, estes poderão ser utilizados para atender até 02 (dois) links remotos, desde que realmente não compartilhem recursos, e que uma indisponibilidade ou perda de performance em um deles não afete o funcionamento e performance de ambos os links;
33.	Dessa forma, entende-se que a alteração feita no Edital conferiu maior clareza aos licitantes, pois é possível o atendimento ao item desde que a empresa possua acessos e pontos de presença separados e independentes entre si no local, além da possibilidade de subcontratação ou formação de consórcio para o atendimento de trechos específicos. É provável, contudo, que o atendimento a contratos dessa envergadura possa e deva demandar investimentos privados que resultarão em ampliação da cobertura e em modernização da infraestrutura então existente, desde que razoáveis e compatíveis com as necessidades da administração e com os custos que implicarão. Dessa forma, embora seja compreensível os questionamentos de empresas que queiram atuar com a base instalada, as necessidades da administração podem ser inseridas no objeto licitado, ainda que demandem investimentos, desde que tais necessidades estejam técnica e economicamente justificadas.
34.	Quanto à possibilidade de o certame restar frustrado ou deserto, o argumento restou prejudicado após a realização da licitação e respectiva contratação.
35.	Com relação à real necessidade de acessos triplos e backbone terciário distintos, o BNB apresentou extenso histórico e argumentação no sentido de ressaltar a relevância da disponibilidade de serviço para suas operações. Porém, de fato, conforme alega a representante, muitas infraestruturas de missão crítica possuem uma duplicação de operações para assegurar alta disponibilidade, não sendo tão comum quanto a existência de tripla conectividade. 
36.	Analisando-se os estudos apresentados pelo BNB (peça 38) , não se verificou claramente a motivação para a exigência de circuitos terciários, uma vez que até então o acesso satelital era tecnologia de backup adotada pelo Banco. O estudo dos autos, porém, mostra que o Banco está optando por configurações “ativo-ativo”, onde os canais-reserva também ficam sendo utilizados para aumento de largura de banda. Dessa forma, sua utilidade não se limita a servir apenas de backup, mas também para ampliação da capacidade de atendimento. Além disso, conforme respondeu em oitiva, o BNB pretende avaliar os acessos terciários no ciclo 2018-2023 com o uso de circuitos internet combinados à tecnologia SD-WAN, para, no futuro, avaliar o emprego de circuitos internet no lugar dos circuitos MPLS, que possuem custo maior. 
37.	Quanto ao argumento de que o projeto se mostraria vultoso e sem viabilidade financeira, há que se reconhecer que se trata de projeto de grande monta, pois a estimativa do BNB superava, no horizonte de cinco anos, a cifra de R$ 172 milhões de reais (peça 38, p. 15) . Contudo, as informações trazidas pelo BNB em sua resposta à oitiva (peça 35, p. 7) , indicam que o contrato é significativamente mais econômico que o anterior. Segundo consta na resposta, o valor mensal do contrato anterior seria de R$ 3.776.622,02 e após a licitação restou reduzido para R$ 2.266.615,23 (itens 1 e 2) . 
38.	De fato, ao verificar-se o valor adjudicado e homologado (peça 40, p. 1) , constata-se que os valores globais para a vigência de quarenta e oito meses totalizam R$ 85.906.824,00 (Oi) e R$ 22.890.705,60 (Lanlink) . Somados, tais valores correspondem a R$ 108.797.529,60, o que corresponde ao valor mensal indicado pelo BNB. Com efeito, a redução seria mesmo de cerca de R$ 1,5 milhão ao mês, ou cerca de R$ 72 milhões na projeção para quatro anos e R$ 90 milhões na projeção para cinco anos.  
39.	Entretanto, por dever de ofício, procurou-se verificar a situação dos contratos anteriores, haja vista que a redução almejada só se concretizará quando encerrados os ajustes anteriores. Ao consultar-se os contratos vigentes anteriormente e cuja substituição se pretendia, foi possível verificar no site do BNB (https://www.bnb.gov.br/acesso-a-informacao/contratos-vigentes) que todos eles tiveram sua vigência prorrogada até 20/6/2019. Com efeito, há sobreposição dos contratos antigos com os novos contratos por período relativamente longo (entre 28/11/2018 e 20/6/2019) . Embora não se conheça o motivo dessa sobreposição, tendo em vista a criticidade dos serviços prestados, é razoável supor que se trata de período de transição de uma operação para outra.
40.	Assim, para avaliar o impacto dessa transição ao custo do novo contrato deve-se somar o valor dos contratos anteriores que foram prorrogados por cerca de sete meses. Isso acresceria R$ 3.776.622,02 mensais por cerca de sete meses, ou seja, aproximadamente R$ 26 milhões. Se somarmos os R$ 26 milhões estimados para os contratos anteriores aos R$ 108.797.529,60 dos novos contratos assinados por quarenta e oito meses, chegamos ao valor total de R$ 134.797.529,00, ou seja, cerca de R$ 2,8 milhões mensais. Pelo material contido nos autos não é possível saber, contudo, se os novos contratos estão sendo executados em sua plenitude enquanto os contratos anteriores continuam vigentes, de forma que o valor combinado pode estar superestimado nesse cálculo.
41.	Ainda assim, mesmo considerados os custos da transição sobre o novo ajuste em sua plenitude (R$ 2,8 milhões mensais) , percebe-se que há economia significativa mensal no horizonte contratado de quarenta e oito meses em relação ao contrato anterior (R$ 3,7 milhões mensais) . Por essa razão, propõe-se acolher os argumentos apresentados pelo BNB e pelas empresas contratadas para o presente item.
Conclusão
42.	Não merecem prosperar os argumentos da representante, uma vez que a revisão do edital esclareceu e modificou os conceitos empregados na definição do objeto, afastando o questionamento quanto à possível restrição de que não haveria empresas com mais de um backbone. Além disso, restou prejudicado o argumento de que a licitação seria deserta e financeiramente inviável, uma vez que o certame ocorreu e foi adjudicado por valor significativamente inferior ao do contrato anterior (cerca de R$ 1,5 milhão ao mês a menos) . 
43.	Quanto à exigência de conectividade tripla, em que pese restarem claras as necessidades de disponibilidade dos serviços bancários, não restou muito bem justificado o fato de a conectividade dupla ser insuficiente às pretensões do BNB. Contudo, associando-se a justificativa de demanda por alta disponibilidade, a pretensão de utilizar os canais de conexão em configuração ativo-ativo com correspondente aumento de largura de banda, a pretensão do BNB de avaliar a confiabilidade da conectividade dos ramais internet/SD-WAN para avaliar a substituição da tecnologia MPLS no futuro e a redução significativa no valor contratado em relação ao contrato anterior, entende-se que não há indícios de irregularidade que recomendem a suspensão do certame e/ou a oitiva de responsáveis com vistas à sua responsabilização.
Da restrição da tecnologia satélite
44.	A representante insurgiu-se contra a restrição da tecnologia satelital. De acordo com a empresa, “projetos de extensa capilaridade, especialmente em áreas mais remotas e/ou carentes do País, não devem e podem restringir players e/ou tecnologias presentes nas áreas pretendidas, ainda mais quando o mercado e regulamentação existentes viabilizam o uso da tecnologia”. Segundo a Claro, a tecnologia satelital seria capaz de atender alternativamente o nível triplo de circuitos exigidos pelo BNB. 
45.	Prossegue a empresa alegando que não há razoabilidade e proporcionalidade na medida, uma vez que o mercado brasileiro ainda não assegura o máximo nível de capilaridade para atingimento de metas de 100% de alta disponibilidade e qualidade em redes terciárias, o que configuraria restrição técnica segundo a infraestrutura e o mercado capazes de atender a região licitada. 
Alegações do Banco do Nordeste do Brasil (peça 35, p. 12-14) 
46.	Após apresentar esclarecimentos sobre o funcionamento da tecnologia, o BNB informa que já a aplica no ambiente do banco há muitos anos e que, embora estudos e tentativas tenham sido realizados, há incompatibilidades entre a tecnologia e os sistemas utilizados no banco:
37. Tal tecnologia tem sido utilizada pelo BNB por vários anos como a única alternativa de comunicação de backup/contingência, mais para o envio de informações críticas ao fechamento dos sistemas de negócio, que pela manutenção dos negócios em si, dada a pouca adaptação dos sistemas BNB a essa tecnologia. Muito embora diversos estudos tenham sido realizados ao longo dos anos com apoio das operadoras no sentido de otimizar o uso dessa tecnologia, em todos eles foi identificado que as restrições se encontram mais na inadaptação dos sistemas BNB à tecnologia do que nos ajustes intrínsecos à tecnologia em si.
47.	Segundo alega o banco, esse tipo de tecnologia possui alta latência, podendo facilmente ultrapassar os 2 mil milissegundos. Por outro lado, novas aplicações que vem sendo incorporadas pela instituição, possuem características sensíveis à latência, como os serviços de Voip e videoconferência, cuja literatura sugere latências fim-a-fim de no máximo 150ms. 
48.	Além disso, segundo o BNB, os sistemas do banco são heterogêneos e as aplicações legadas possuem arquitetura cliente-servidor possuem dificuldades para operar sob a tecnologia VSAT. Alega ainda que, uma vez que os circuitos principais tinham disponibilidade real de cerca de 98.5%, uma unidade passava 648 minutos operando sob a tecnologia de satélite, precarizando o atendimento aos clientes nesses momentos. Por fim, alega que tais limitações eram conhecidas da representante, uma vez que no contrato anterior ela já vinha fazendo a substituição, quando disponível, dos circuitos VSAT para circuitos terrestres.
Alegações da empresa Oi (peça 36, p. 7-9) 
49.	Em síntese, a empresa Oi alega que a representante busca adentrar na esfera de discricionariedade do gestor, que apenas elencou, após detalhado estudo, a opção técnica que melhor lhe atenderia.
Alegações da empresa Lanlink (peça 32, p. 6) 
50.	De maneira sintética, a empresa alega que a restrição não interferiu na competitividade e que não impediu a representante de participar do certame.
Análise técnica
51.	De acordo com a oitiva realizada, o parque tecnológico do BNB possui aplicações que não se adaptam perfeitamente à alta latência da tecnologia satelital. Ainda, explica o Banco, as tecnologias que a infraestrutura precisa sustentar, como a VOIP (Voz sobre IP) , são sensíveis à alta latência (não funcionam satisfatoriamente) . Em termos não técnicos, no caso de diálogos por voz pela internet, a alta latência, de cerca de 2 mil milissegundos segundo o BNB, faz com que ocorram atrasos na chegada da voz vinda do seu interlocutor, dificultando uma conversa e distanciando a experiência daquela a que já estamos acostumados ao usar o telefone tradicional. 
52.	De acordo com Tanembaum [Tanembaum, Andrew S. Redes de Computadores. Tradução da 3ª Edição. Editora Campus. 1997], os satélites de comunicação têm diferentes propriedades que são radicalmente diferentes das ligações ponto a ponto terrestres: 
Para começar, apesar de os sinais enviados e recebidos por um satélite trafegarem na velocidade da luz (aproximadamente 300.000 Km/s) , a distância de ida e volta introduz um retardo substancial. Dependendo da distância entre o usuário e a estação em terra e da elevação do satélite acima do horizonte, o tempo de trânsito de um ponto a outro fica entre 250 e 300ms. O valor típico é 270ms (540 ms para um sistema VSAT com um hub) .
53.	Outros autores, como Subramanian [Subramanian, Mani. Network Management, 2nd Edition. Pearson Education India, 2010], mencionam o tempo de ida e volta como sendo de 500ms:
Além da atenuação da chuva, o VSAT também sofre um atraso de ida e volta de 0,5 segundo; isto é, de um terminal para outro e de volta. (tradução livre) 
54.	Apesar de os valores estarem distantes do alegado pelo BNB, 0,5 segundo versus 2 segundos, o tempo de latência (atraso) depende também do protocolo adotado e de quantas idas e vindas são necessárias. De todo modo, a literatura reconhece a dificuldade da tecnologia para lidar com aplicações de tempo real [Dornan, Andy. The Essential Guide to Wireless Communications Applications. Prentice Hall, 2000]:
A desvantagem de um sistema VSAT tradicional é que todos os dados precisam passar pelo hub. Isso não importa se a maioria das pessoas está se comunicando com telefones fixos, mas faz diferença quando dois terminais VSAT precisam se conectar uns aos outros. Como mostra a Figura 12.4, os dados precisam fazer duas viagens para o satélite e vice-versa, duplicando a latência. Isso é bom para algo como e-mail, mas leva a atrasos muito visíveis com aplicativos interativos em tempo real, como voz. (tradução livre) 
55.	De fato, analisando-se as justificativas apresentadas pelo BNB, percebe-se que a instituição buscou modernizar sua infraestrutura, de forma que a tecnologia subjacente não funcione apenas como um backup para “fechamento dos sistemas de negócio”, mas que funcionasse sim como uma alternativa real de comunicação em caso de indisponibilidade do canal principal de comunicação.
56.	Com efeito, entende-se que a instituição estaria apenas fazendo uso de discricionariedade ao escolher uma solução que melhor lhe atendesse tecnicamente, sem que isso implicasse na restrição a um único fornecedor ou uma preferência injustificada por essa ou aquela tecnologia.
57.	De acordo com o Edital e os documentos apresentados, o Banco optou por introduzir a tecnologia SD-WAN/WANOP no core (núcleo) de suas operações, incluindo-a como uma camada acima da infraestrutura subjacente, seja ela de redes MPLS ou Internet (peça 39, p. 25-26 e 60 ) .
58.	Fica evidente, conforme anexo do Edital (peça 39, p. 43) , que os requisitos da solução de SD-WAN/WANOP seriam atendidos pelo item 2 da contratação. Portanto, a leitura mais atenta revela que a solução a ser fornecida pela contratada no item 2 não é meramente um serviço de fiscalização e controle, mas efetivamente uma camada de serviços que utilizará da infraestrutura provida pelo item 1 para oferecer tráfego de dados de maneira mais otimizada e gerenciada, embora sirva também para acompanhar, monitorar e fiscalizar os serviços prestados pela empresa contratada no item 1.
59.	Acerca do assunto disponibilidade, a proposta de licitação desenvolvida pelas áreas técnicas do banco afirmava (peça 38, p. 10-11) :
Atualmente, cerca de metade das agências do banco utilizam o meio satélite de comunicação secundária, solução esta pouco performática e inadequada para a utilização de aplicações de negócio do banco, em virtude da alta sensibilidade destas aplicações à latência característica dessa tecnologia. Vale ressaltar que o meio satélite foi por muitos anos a única opção confiável de comunicação de contingência, tornando-se obsoleta com o passar do tempo e evolução dos sistemas do banco. Com SD-WAN será possível contratar N-Links de N-Operadoras e de N-Tecnologias. Agregando de maneira transparente todas as soluções de conectividade, extinguindo, definitivamente, os links satélite e incorporando soluções de Internet essa incompatibilidade será resolvida. Vale ainda considerar que a tecnologia SD-WAN possibilitará a conexão simultânea e ativa de um terceiro link, que será utilizado como contingência em caso de indisponibilidade dos acessos primário e secundários. Aumentando ainda mais a disponibilidade.
60.	Um detalhe relevante que se percebe dessa descrição e também daquela que descrevia as mudanças ocorridas na implementação do ambiente vigente de 2013-2018 (peça 38, p. 8) , é que o BNB pretende utilizar esses links na configuração ativo-ativo-ativo, ou seja, não se tratam de links que somente serão utilizados em caso de contingência (ativo-passivo, onde o passivo fica inativo até assumir o lugar do ativo em caso de falha) , mas que podem também ser utilizados para ampliação da largura de banda disponível.
61.	Já sob o aspecto da economia, os estudos realizados pelo BNB indicam que economias consideráveis viriam a ser atingidas por meio da substituição da tecnologia com base em satélite pelos circuitos internet, viabilizados pela adoção do SD-WAN. O documento afirmava que os custos com a atual Rede WAN, baseada puramente em tecnologia MPLS com parte da contingência por Satélite, superavam a quantia de R$ 240 milhões para cinco anos. Assim afirmava o texto (peça 38, p. 13) :
Assim, espera-se que a substituição dos links satélite pelos links internet, notadamente mais econômicos e performáticos, possibilitará ao Banco não só uma melhora considerável na comunicação das Unidades, mas também uma grande economia mensal.
62.	Isso posto, e tomando-se como verdadeiras as premissas de que o novo certame resultou em economia mensal considerável, considera-se que o BNB justificou adequadamente, tanto técnica quanto economicamente, sua decisão de modernizar sua plataforma de conectividade, passando a integrar ao seu ambiente a tecnologia SD-WAN e, por meio dela, fazer uso de outras opções de conectividade, como a Internet, em detrimento do uso da tecnologia satelital.
Conclusão
63.	As justificativas apresentadas pelo BNB revelam que o banco pretendia substituir a tecnologia satelital em função de suas aplicações serem sensíveis à alta latência típica daquela tecnologia. Além disso, o meio de transmissão por satélite também não seria adequado a outras tecnologias atualmente em uso, como o Voip. Assim, tendo em vista a discricionariedade que lhe cabe, a instituição entendeu que a arquitetura de sua infraestrutura não devia mais contar com tal tecnologia. Em seu lugar, promoveu-se a adoção de conectividade via internet, habilitadas por meio da tecnologia SD-WAN, mais econômica e versátil, sem que tenha havido prejuízo às operações, à competitividade ou aumento de custos. Pelo exposto, entende-se que os argumentos trazidos pela representante sob esse aspecto não devem ser acolhidos.
Da inadmissibilidade de participação de empresas de mesmo grupo econômico
64.	Segundo entendimento expresso na representação, a empresa Claro argumenta que a vedação presente no Edital de participação de empresas do mesmo grupo econômico, ainda que em itens distintos, extrapola os limites legais e prejudica a competitividade. Aduz que a jurisprudência do TCU é no sentido de que a participação de empresas do mesmo grupo econômico somente prejudicaria a isonomia e a competitividade caso as empresas participassem de disputa no mesmo item.
Alegações do Banco do Nordeste do Brasil (peça 35, p. 14-17) 
65.	O BNB informa que a mesma questão fora objeto de impugnação por parte da empresa Claro. Dessa forma, o Banco apresentou como resposta ao item de oitiva os esclarecimentos já feitos à representante no âmbito da licitação, sintetizados a seguir.
66.	Sob o aspecto técnico, que a divisão do objeto resultará em melhor gerenciamento da rede contratada, maior controle sobre os níveis de serviço exigidos, segregação de funções e maior competitividade, dado a existência de perfis de empresas do mercado específicos para cada item.
67.	Sob o aspecto de custos, argumenta que a análise de preços efetuada indica que, em função da maior competitividade quando os itens estão separados, tal opção será mais econômica.
68.	Sob o aspecto de legalidade, o Banco entende necessária a segregação de funções dado que o contratado no item 2 irá fiscalizar a atuação do contratado no item 1. Cita como referências o art. 6º da IN 4/SLTI/MP e o PL 6.814/17 que visa a substituir a Lei 8.666/93, onde empresas do mesmo grupo econômico são equiparadas aos autores do projeto no que tange à vedação de participação em licitação em que forem autores do projeto completo ou do projeto executivo. 
Alegações da empresa Oi (peça 36, p. 9-10) 
69.	A empresa sustenta que não se ignora a possibilidade de participação de empresas de mesmo grupo econômico na mesma licitação, mas desde que prevista no Edital e que não se vislumbre, concretamente, potencialidade danosa à coletividade e ao interesse público. Afirma que, no caso concreto, a situação é diferente, pois o item 1 trata da prestação do serviço em si e o item 2 de sua fiscalização. Dessa forma, argui ser evidente o conflito de interesse que poderia existir decorrente da atuação de duas empresas que não sejam independentes entre si. Assim, conclui que o Edital resguardou o interesse público, não havendo ilegalidade na vedação de participação de empresas de mesmo grupo econômico.
Alegações da empresa Lanlink (peça 32, p. 6) 
70.	De acordo com a empresa, a representação não procede, pois a Claro S.A. disputou o item 1 e empresa do mesmo grupo econômico teria disputado o item 2 (empresa Primesys Soluções Empresariais S.A) . Segundo a empresa, tal informação é relevante, uma vez que durante o processo licitatório houve diversas tentativas de impugnações das duas empresas, na maioria das vezes sobre os mesmos pontos, o que evidenciaria a atuação concertada das duas licitantes.
71.	Por fim, conclui que a vedação à participação de empresas do mesmo grupo econômico justifica-se porque o item 2 tem por objeto o monitoramento e a fiscalização do objeto do item 1, sendo necessária a segregação das funções de execução e fiscalização.
Análise técnica
72.	De início, cumpre ressaltar que as respostas apresentadas pelas empresas contratadas, por simplificação ou por estratégia, parecem limitar o alcance e o escopo dos serviços prestados pela contratada no item 2. Contudo, o objeto licitado no item 2, segundo o Edital, compreende efetiva prestação de serviços para tráfego de informações, por meio do provimento de camada de transmissão de dados com base em tecnologia SD-WAN. Inclusive percebe-se que a expressão incluída na proposta de licitação feita pelo BNB mencionava expressamente o termo SD-WAN na descrição do item (peça 38, p. 13) :
Item 02 – Solução de gerenciamento, automação e otimização integral de toda a rede WAN definida por software (SD-WAN/WANOP) 
73.	O Edital, contudo, trouxe descrição ligeiramente diferente, acrescentando o termo “monitoramento” e a referência à solução do Item 1, suprimindo a menção à tecnologia SD-WAN (peça 39, p. 4) :
ITEM 2 - Solução de gerenciamento, monitoramento, automação e otimização de tráfego integral de toda a solução de comunicação do ITEM 1.
74.	Entretanto, outros trechos do Edital e do Termo de Referência deixam claro que o fornecimento da tecnologia SD-WAN será de responsabilidade da contratada vencedora do item 2, como por exemplo:
a)	fase de homologação técnica exclusiva para a contratada do item 2 (peça 39, p. 26-28) contemplando a operacionalização de solução SD-WAN;
b)	exigência de qualificação técnica (peça 39, p. 28) :
5.1.2. Entende-se por atividade compatível com o objeto do Edital para os Licitantes do ITEM 2: serviços de gerenciamento de redes de telecomunicações com provimento de soluções de rede WAN Definida por Software (SD-WAN) .
c)	Requisitos de fornecimento de infraestrutura (peça 39, p. 34) :
Os equipamentos appliances para solução de SDWAN (Software Defined Wide Area Network) e WANOP (Wide Area Network Optimization) , e seus respectivos appliances ou servidores de gerência no CAPGV, Site Secundário e unidades distribuídas, fazem parte do escopo de atendimento do ITEM 2.
75.	Ainda, constata-se que deverá existir intenso relacionamento entre os prestadores contratados para o provimento dos serviços, como se verifica no seguinte trecho (peça 39, p. 60) :
4.2. Classificação do tráfego
O tráfego de dados, voz e imagens gerado pelos diferentes sistemas do Banco instalados nas unidades distribuídas, no Site Primário e Site Secundário deverá ser adequadamente classificado, priorizado, encaminhado e entregue pelos equipamentos fornecidos no escopo dos serviços do ITEM 2 (SD-WAN) , de modo a garantir o perfeito funcionamento dos respectivos sistemas. Isso deve ser feito respeitando os critérios de priorização de cada classe de tráfego, conforme indicado nos itens abaixo.
O CONTRATADO do ITEM 1, de acessos MPLS, deverá garantir que os pacotes marcados pela solução SD-WAN, vindos do Banco, serão garantidos dentro dos seus backbones de acordo com os percentuais e classes estabelecidos nos itens 4.7 e 4.8, sem que haja qualquer remarcação, incluindo para o tráfego entre unidades distribuídas diferentes, ou seja, dentro do perfil de tráfego full mesh.
76.	A descrição da topologia, por sua vez, também evidencia a complementaridade entre as camadas contratadas, deixando claro que a solução SD-WAN e WANOP é de responsabilidade do Item 2 (peça 39, p. 84) :
 
77.	Além disso, também será de responsabilidade da contratada no item 2 a estruturação de um NOC (Network Operations Center, ou centro de operações de rede) (peça 39, p. 92-94) , cujas responsabilidades incluem realização de testes, monitoramento de tráfego, atendimento e acompanhamento de chamados, abertura de chamados e suporte junto às operadoras, identificação e solução de problemas, contato com unidades do banco em caso de contingências, acompanhamento de alertas, batimento de SLA (acordos de níveis de serviço) , acompanhamento das políticas de qualidade de serviço.
78.	Dessa forma, resta evidente que os serviços a serem prestados pela contratada responsável pelo Item 2 não se limitam à fiscalização do item 1, como alegara a empresa Oi, mas também gestão, monitoramento e acompanhamento da infraestrutura provida, além de otimização e fornecimento de solução para o tráfego SD-WAN. Da mera leitura dos autos não se pôde deduzir por qual motivo o BNB resolveu incluir o fornecimento da solução SD-WAN no objeto do item 2 (em vez de no item 1) , uma vez que, conforme alegam, suas funções seriam preponderantemente de monitoramento, gestão e controle. 
79.	Nada obstante, há que se verificar se há, como afirmam, a existência de atividades cujo exercício seria incompatível ou sujeito a riscos caso fossem prestadas por empresas do mesmo grupo econômico. Dito isso, a análise do Edital e do Termo de Referência revela que haverá relacionamento entre os contratados por meio de atividades de:
a)	Monitoramento (peça 39, p. 45) : 
1.10.19 O monitoramento sobre a solução do ITEM 1 deverá possibilitar criação de alertas para alteração de status de protocolos usados como BGP por exemplo, e VRRP caso sejam usados, evidenciando e alarmando falhas de intermitência. (...) ;
b)	Monitoração e Gerenciamento da Interconexão das Redes das Operadoras (peça 39, p. 92) :
O CONTRATADO do ITEM 2 deverá monitorar e gerenciar as interfaces dos comutadores de rede providos pelo Banco para a interconexão das redes do CONTRATADO do ITEM 1, assim como as interfaces dos roteadores utilizadas nessas interconexões, tanto nos concentradores quanto nas remotas, devendo fornecer ao Banco uma visão única de falhas, performance, configuração, trafego e disponibilidade de todo o ambiente das redes constante do ITEM 1;
c)	Detecção de problemas na rede das operadoras (peça 39, p. 96) :
Especificamente para o CONTRATADO do ITEM 2, de forma a que sua solução de gerência tenha uma visão unificada da rede WAN do Banco e que possa atuar na detecção de problemas que eventualmente tenham origem potencial na rede das operadoras, a solução de gerência utilizada deverá garantir que: (...) 
80.	A análise mais detida dos autos revela, portanto, de um lado, que haverá intensa necessidade de interlocução entre as empresas contratadas para a prestação dos serviços, o que permite supor que, em determinadas circunstâncias, tal situação causará dificuldades ao contratante para determinar mais precisamente a responsabilidade por falhas, ineficiências ou atrasos em projetos.  Por outro lado, ao atuar com duas empresas independentes, o contratante terá maiores condições de fiscalizar e monitorar a atuação e as informações prestadas pelo prestador de serviços contratado no item 1, principal responsável pela infraestrutura de conexão, além de reduzir um pouco a dependência para com este fornecedor.
81.	Assim, em que pese a representante ou outras partes possam questionar a estratégia, entendendo que a admissão de empresas de um mesmo grupo econômico (ou mesmo de uma única empresa vencendo os dois itens) poderia facilitar a interlocução e o provimento dos serviços, não há dúvidas de que tal decisão ingressa na esfera de discricionariedade do BNB, que optou por priorizar, no caso concreto, a redução da dependência de uma única empresa, a segregação das funções e o maior controle sobre a atuação da contratada do item 1.
Conclusão
82.	A análise pormenorizada do Edital e do Termo de referência revelou que a participação da empresa contratada por meio do item 2 não se limita à fiscalização e controle, conforme algumas respostas a oitivas argumentavam. No entanto, há situações em que haverá, de fato, atuação da contratada do item 2 no sentido de monitorar e supervisionar atividades e informações apresentadas pela contratada no item 1.
83.	Dessa forma, entende-se que restou justificada a vedação de participação de empresas do mesmo grupo econômico, uma vez que o BNB justificou técnica e legalmente a sua decisão de segregar as funções a cargo das contratadas dos itens 1 e 2. 
Da não divisão do item 2 em dois itens distintos
84.	A representante argumenta que a atual divisão do objeto em apenas dois itens afronta a competitividade, a isonomia, a legalidade e razoabilidade, não sendo minimamente factível que uma empresa, terceira à relação contratual de provimento do serviço, fiscalize e monitore os serviços de rede prestado pela empresa de telecomunicações vencedora do item 1. 
85.	Alega que tal exigência foge à razoabilidade que se espera da Administração Pública, pois obriga determinada empresa de telecomunicações a delegar a confiabilidade do trabalho e a segurança das informações pelas quais é responsável a cargo de uma terceira empresa estranha ao contrato, gerando conflito ou invasão à confidencialidade e segurança de dados e plataformas tecnológicas das empresas, além de certamente acarretar discordâncias ou embaraços com exigências desnecessárias em termos de gerenciamento, monitoramento, automação e otimização de tráfego integral de toda a solução de comunicação.
86.	Sugere a empresa, ao contrário, que o próprio banco possa fiscalizar e monitorar todo o serviço apurado no item 1 por meio do acréscimo de um terceiro item ao objeto – o de uma solução que atenda à exigência de gerência de rede.
87.	Nessa hipótese, propôs a redivisão do objeto da seguinte forma (peça 1, p. 14) :
a)	 item 1 - Circuitos de comunicação multisserviço utilizando soluções integradas de comunicação que permitam a transferência de dados, voz e imagem entre o Centro Administrativo Presidente Getúlio Vargas — CAPGV, seu Site Secundário e as Unidades Distribuídas do Banco e seus Parceiros;
b)	 item 2 - Monitoramento, automação e otimização de tráfego integral de toda a solução de comunicação do item 1.
c)	 item 3 - Solução de gerenciamento do item 1.
88.	Frisa ainda que, em se tratando de um projeto dessa magnitude, deveria o BNB revisar todo o Projeto para proceder a uma maior redivisão do objeto em lotes distintos e áreas de maior concentração/competição, considerando o cenário do mercado de telecomunicações nas regiões e localidades onde o serviço será prestado, de modo a assegurar participação realmente competitiva e isonômica no certame.
89.	Finaliza afirmando a situação seria, no mínimo, embaraçosa - para não dizer crítica e desarrazoada - na qual uma empresa de telecomunicações tem que delegar a terceiros a parte principal de fornecer circuitos e backbones distintos e ainda o próprio gerenciamento, monitoramento, automação, otimização de tráfego e segurança das informações pelas quais será responsável.
Alegações do Banco do Nordeste do Brasil (peça 35, p. 17-19) 
90.	O BNB alega que, como se depreende da descrição dos itens 1 e 2 do Edital, o objetivo foi contratar serviços relacionados ao fornecimento da rede de comunicação (item 1) e seu respectivo gerenciamento, automação e otimização (item 2) . De acordo com o BNB, o Anexo II do Edital informa que a prestação desses serviços demandará o fornecimento de equipamentos que formam a solução que cada licitante deverá fornecer (peça 35, p. 18) :
Cada Solução, por sua vez, detém um conjunto específico de características técnicas e de acordos de níveis de serviço que lhes são peculiares. Para o provimento da Solução do Item 1, por exemplo, há a necessidade do fornecimento, pela Contratada de: roteadores, modems e switches, além de um conjunto de processos e outros recursos que garantam a instalação, manutenção e gestão desses ativos durante a vigência contratual. O BNB entende que o fornecimento desses equipamentos são parte do serviço ofertado pela Contratada do Item 1, uma vez que a mesma deverá instalá-los, operá-los, gerenciá-los e mantê-los para que os Acordos de Níveis de Serviço exigidos no Anexo VI - ACORDO DE NÍVEIS DE SERVIÇO sejam cumpridos da melhor maneira possível. Tal raciocínio aplica-se ao Item 2, que tem por objeto o fornecimento de equipamentos como parte da prestação de serviços, por exemplo, de: appliances SD-WAN, appliances WANOP e solução de gerenciamento, além de recursos capazes de instalá-los, operá-los, gerenciá-los e mantê-los. 
50. Desta forma, tal como não é exequível separar do Item 1 o fornecimento dos equipamentos e a prestação dos demais serviços, incluindo a gestão própria, também não é possível separar do Item 2, conforme sugere a CLARO S.A, o fornecimento dos equipamentos appliances da sua gestão.
51. Outrossim, a solução do Item 2 tem, por natureza, a capacidade de entregar ao seu usuário uma visibilidade única da rede a eles conectados, de tal forma que inúmeras informações necessárias a uma atuação proativa do BNB sobre uma Rede WAN (item 1) seriam fornecidas pela solução do Item 2, que teria, conforme entendimento do BNB, capacidade de manter a gestão da sua própria solução e gerenciar, com caráter de auditoria, a solução do Item 1, trazendo ao BNB maior segurança e agilidade nas tratativas relacionadas aos serviços do Item 1, notadamente mais críticos e sensíveis.
91.	De acordo com a resposta do Banco, o mercado para o item 2 já apresenta empresas especializadas nesse tipo de serviço, garantindo a alta competitividade e a especialização do serviço, sem a desnecessária divisão, a seu entender, do item 2. 
92.	Aduz, ainda, que há contradição nas solicitações feitas pela empresa Claro, ora requerendo que os itens pudessem ser vencidos pela mesma empresa ou por empresas do mesmo grupo econômico, ora requerendo a criação de um terceiro item por meio da divisão do item 2. De acordo com o BNB, o que a Claro buscava era apenas a modificação que melhor atendesse seus interesses (peça 35, p. 19) :
56. Pode-se constatar nos três pedidos feitos pela CLARO S/A, em datas diferentes, que nem mesmo a ora Recorrente sabia o que realmente queria quanto à divisão dos itens, pois em um período de 10 dias antes da abertura do certame, fez três pedidos diferentes quanto ao mesmo assunto, ora pedia que fosse em um ÚNICO ITEM, ora pedia que fosse em dois, desde que fosse aceito que empresas do mesmo grupo econômico pudessem vencer os dois itens e ora pedia que fosse em três, com o ITEM 2 em dois itens distintos.
Alegações da empresa Oi (peça 36, p. 10-12) 
93.	A empresa Oi inicia suas considerações afirmando (peça 36, p. 11) : 
o gerenciamento de rede não é um item obrigatório na aquisição de rede MPLS e/ou de acesso à internet. Inclusive, é muito comum que o órgão licitante não precise contratar esse tipo de serviço porque, não raras vezes, ele próprio faz a fiscalização ou já dispõe de prestadores de serviços para o gerenciamento de LAN e/ou WAN, visando à coleta de informações (através de protocolos tipicamente SNMP) para gerar relatórios e estatísticas de qualidade da rede.
94.	Acrescenta que seria absolutamente incompatível uma empresa do mesmo grupo econômico ser responsável por informações e relatórios que podem servir de fundamento para sanções administrativas à outra empresa. 
95.	Aduz a Oi que o Edital em nenhum momento impede que o fornecedor gerencie sua rede e que isso inclusive é obrigatório para a entrega de relatórios conforme o Anexo V, que reproduz (peça 36, p. 11-12) :
REQUISITOS DE GERENCIAMENTO DOS SERVIÇOS.
A Gerência de Rede e Serviços dos CONTRATADOS deverá atuar de forma pró-ativa, conforme definido no Anexo VIII - Requisitos de Assistência e Suporte Técnico, antecipando-se aos problemas na rede e garantindo a qualidade do serviço conforme estabelecida no Anexo VI -
Acordo de Níveis de Serviços, realizando abertura, acompanhamento e fechamento de chamados relacionados com indisponibilidade e desempenho nos serviços de rede e gerenciamento de rede, operando em regime 24 (vinte e quatro) horas por dia, 07 (sete) dias por semana, 365 (trezentos e sessenta e cinco) dias por ano. Deverão ser disponibilizadas as informações dos chamados relativos à rede do Banco. Isso vale para os CONTRATADOS de todos os ITENS.
3. SISTEMA DE GERENCIAMENTO (CONTRATADOS de todos os ITENS) Fornecimento, instalação, configuração, operação, assistência técnica e suporte técnico de um sistema de gerenciamento para os serviços de comunicação de dados, capaz de monitorar todos os níveis de atendimento e desempenho exigidos no Edital. A manutenção preventiva e corretiva do sistema de gerenciamento (hardware e software) será de responsabilidade e expensas do provedor.
A gestão dos CPEs do ITEM 1 será realizada pela contratada do ITEM 1. Entretanto, a monitoração desses equipamentos será compartilhada com a contratada do ITEM 2, a medida que os equipamentos CPEs do ITEM 1 estarão equipados com recursos que permitirão a exportação de informações para outras ferramentas indicadas pelo Banco, por exemplo as ferramentas da contratada do ITEM 2.
96.	Finaliza afirmando que o gerenciamento é imperativo para se cumprir as exigências do Edital, para se compararem os dados com aqueles gerados pela responsável pelo item 2 e para verificar possíveis questões relacionadas a multas e penalizações por descumprimento de SLA.
Alegações da empresa Lanlink (peça 32, p. 7-10) 
97.	Primeiramente, a empresa questiona a alegação da Claro de susposta inviabilidade de uma terceira empresa fiscalizar a gestão contratual. Segundo a Lanlink, somente se uma empresa vencesse ao mesmo tempo os itens 1 e 3 é que seria evitada a hipótese levantada pela Claro.
98.	Além disso, a Lanlink discorda que haja conflito ou invasão à confidencialidade e segurança da plataforma das empresas, já que a contratada do item 1 forneceria apenas acesso de leitura às informações dos equipamentos instalados no ambiente do contratante. 
99.	A Lanlink acrescenta que o que pretendia a Claro é que o BNB dependesse das informações e indicadores fornecidos pelo próprio operador que vencesse o item 1 para supervisionar e fiscalizar a disponibilidade e qualidade do serviço prestado. Assim, de acordo com a Lanlink, a situação sugerida iria configurar conflito de interesses, uma vez que a empresa contratada iria gerar as informações que poderiam resultar na sua penalização.
100.	Segundo argumenta, o BNB agiu corretamente ao segregar as funções de execução e fiscalização, o que seria um requisito básico para a eficácia do controle.
101.	Também questiona a argumentação da Claro de que a sugestão de divisão do item 2 visa aumento de competitividade, uma vez que uma das impugnações apresentadas pelo grupo sugeriu alternativamente agrupar tudo em um único item.
102.	Por fim, a empresa defende tecnicamente a opção do Banco pela contratação separada do item 2 (peça 32, p. 9-10) :
De acordo com o edital, o item 2 tem por objeto o fornecimento de solução integrada de gerenciamento, automação e otimização integral de toda a solução de comunicação descrita no item 1. Isso implica o fornecimento de um conjunto de serviços, softwares e equipamentos, para implementação de redes de longa distância definidas por software (SD-WAN) , aceleração de trafego e gestão da qualidade dos circuitos de comunicação providos pela contratada do item 1.
O conjunto de tecnologias SD-WAN e WANOP permitirão ao BNB centralizar uma série de aplicações de negócios hoje ainda distribuídas em sua rede de agências, sem a necessidade de contratação de grandes circuitos de dados, permitindo inclusive o uso simultâneo de diversos circuitos, sejam primários, secundários ou terciários.
O tráfego de dados pelas redes implementadas pela tecnologia SDWAN, por meio dos circuitos mais adequados — que poderão ser diversos, variando ao longo do tempo, em função de sua utilização e qualidade —, pressupõe o monitoramento de toda a rede de telecomunicações provida pela contratada do item 1, que será automaticamente otimizada pela solução SDWAN.
Então, a solução a ser implementada já contempla, obviamente, a gestão (solução de gerenciamento) da rede de telecomunicações provida pela contratada do lote 1, sendo logicamente inseparável, como pretende a Representante.
Análise técnica
103.	A Lei de Licitações, Lei 8.666/1993, estabelece em seu art. 23, §1º, como regra geral, o parcelamento do objeto em tantas parcelas quanto for técnica e economicamente viável, de forma a ampliar a competitividade e ao melhor aproveitamento dos recursos disponíveis do mercado. 
104.	No mesmo sentido, a Súmula TCU 247 dispõe:
É obrigatória a admissão da adjudicação por item e não por preço global, nos editais das licitações para a contratação de obras, serviços, compras e alienações, cujo objeto seja divisível, desde que não haja prejuízo para o conjunto ou complexo ou perda de economia de escala, tendo em vista o objetivo de propiciar a ampla participação de licitantes que, embora não dispondo de capacidade para a execução, fornecimento ou aquisição da totalidade do objeto, possam fazê-lo com relação a itens ou unidades autônomas, devendo as exigências de habilitação adequar-se a essa divisibilidade.
105.	No caso presente, tal regra orientou, inclusive, a divisão do objeto nos itens 1 e 2, mantendo-se o provimento dos canais de comunicação no item 1, enquanto o gerenciamento, otimização e monitoramento fora objeto do item 2. Contudo, a representante, irresignada com a divisão efetuada, insurge-se contra a previsão editalícia, pois entende não ser viável a separação das atividades a cargo do item 2 dos serviços prestados no item 1. Nesse sentido, passa a oferecer sugestões de modificações que, inclusive, soam contraditórias entre si, conforme argumenta o BNB e a Lanlink em suas respostas.
106.	Deduz-se, portanto, dos argumentos trazidos na inicial pela representante, que o ponto central de seu questionamento é sua irresignação com a divisão dos itens 1 e 2 e não necessariamente com a falta de divisão do item 2.
107.	Conforme define a Lei 8.666/1993 e reafirma a Súmula TCU 247, o parcelamento é a regra nas licitações públicas. Nesse mesmo sentido, entende-se que já restou amplamente debatido nesta instrução as justificativas e a motivação para a divisão do objeto em dois itens, inclusive com vedação à participação de empresas do mesmo grupo econômico, questões debatidas no tópico anterior (parágrafos 64 a 83) .
108.	Em verdade, a representante não se mostra confortável com a possibilidade de ter uma terceira empresa realizando a fiscalização e o monitoramento de sua atuação. Nesse sentido, sugere que o próprio banco possa fiscalizar e monitorar o serviço, visivelmente adentrando na esfera de discricionariedade da instituição financeira, ao querer determinar a forma como o contrato deveria ser gerido e quais serviços deveriam ou não ser terceirizados. Tal invasão não pode receber guarida. 
109.	Alega, ainda, que a empresa seria estranha ao contrato, o que poderia gerar conflito ou invasão à confidencialidade e segurança de dados e plataformas tecnológicas. Contudo, ignora o fato de que os contratos públicos celebrados em razão da presente licitação vinculam-se ao Edital e seus anexos, os quais são expressos em estabelecer responsabilidades e interações entre as contratadas responsáveis por cada item e o ente público. Caso o poder público não pudesse prever relacionamentos entre seus contratados, grandes projetos de infraestrutura, por exemplo, seriam praticamente inviabilizados. 
110.	Além disso, quaisquer discordâncias ou exigências devem encontrar seus limites na adequada prestação de serviços, de acordo com o Edital, com o Contrato decorrente e com os níveis de serviço definidos. Evidentemente que conflitos e discordâncias podem aparecer, assim como poderiam aparecer caso o gerenciamento e a otimização fossem exercidos pela administração pública. No entanto, tal estratégia, com suas vantagens e desvantagens, é opção da instituição contratante, a qual tem as condições e a prerrogativa de avaliar qual modelo melhor atende a suas necessidades de negócio. 
111.	Quanto à afirmação de que precisaria delegar a terceiros a parte principal de fornecer circuitos e backbones distintos e ainda o próprio gerenciamento, monitoramento, automação, otimização de tráfego e segurança das informações pelas quais será responsável, o BNB alega que tal argumentação não procede, uma vez que o Edital estabelece no Anexo 2 que cada contratado será responsável pelo fornecimento de equipamentos, sua gestão e o cumprimento de níveis de serviço.  Ainda, o item 1.2 – Fornecimento de Infraestrutura do Anexo 2 (peça 39, p. 34) é claro em registrar que o fornecimento dos circuitos, instalação, configuração e assistência é objeto de prestação de serviços do item 1. 
112.	Contudo, sobre esse ponto, pairam dúvidas sobre o grau de intervenção que o gerenciamento, monitoramento e otimização, atividades a cargo da contratada do Item 2, poderá vir a ter sobre os componentes de serviços objeto do item 1. Um olhar mais detido revela que em algumas circunstâncias há possibilidades de relacionamento da contratada do item 2 com os componentes de serviços do item 1 ou, pelo menos, o acionamento de seus serviços. Com efeito, a preocupação da representante não era totalmente sem fundamento, haja vista que as contratadas precisarão atuar em grande harmonia. Como exemplo, podem ser citados:
a)	Instalação dos serviços (peça 39, p. 44) 
Caso a solução de SD-WAN seja instalada depois dos novos circuitos de dados  (ITEM 1) , caberá ao contratado do ITEM 2 a conexão entre a solução de SD-WAN com os novos circuitos  (ITEM 1) , bem como com a rede do Banco. No momento da migração, já será de responsabilidade do NOC contratado o acionamento da operadora para resolução de problemas de circuito de comunicação, seja relacionado com configuração ou com a ativação do mesmo;
b)	Serviços gerenciados pelo NOC – Contratada do item 2 (peça 39, p. 93) :
Os serviços gerenciados pelo NOC contemplam tanto os componentes utilizados na interconexão das unidades como os comutadores de redes locais (switches) fornecidos pelo CONTRATADO do ITEM 1.
Realizar procedimento de identificação e solução de problemas relacionados aos serviços prestados pelas operadoras, intervindo fisicamente nos componentes fornecidos pelo CONTRATADO do ITEM 2, caso necessário.
113.	Também resta clara a expectativa do Banco de funcionamento de camadas de conectividade, que relacionam as duas prestadoras de serviço. A seu entender, caso existam problemas com os equipamentos SD-WAN de responsabilidade da contratada do item 2, espera-se que o tráfego seja chaveado para o circuito MPLS, que está sob a responsabilidade da contratada do item 1 (peça 39, p. 49) :
1.10.46 Nas unidades remotas, em caso de indisponibilidade dos equipamentos do serviço SD-WAN, a solução deverá ainda bloquear todo e qualquer tráfego originado e/ou destinado diretamente à Internet. A falha do serviço de SD-WAN deverá indisponibilizar a comunicação direta com a internet na unidade remota, inclusive em nível de camada 2 do modelo de referencia OSI, sem prejuízo do chaveamento do tráfego para o circuito MPLS, conforme já descrito.
114.	Com efeito, entende-se que o modelo adotado pelo BNB apresentará intenso relacionamento entre o Banco e seus prestadores de serviço e esses entre si. Por essa razão, são compreensíveis as preocupações de agentes do mercado de que possam existir conflitos e desentendimentos acerca do fornecimento da solução.
115.	Se a divisibilidade do objeto como regra está estabelecida em Lei, também está normatizada a necessidade de se planejar a solução de TI como um todo, conforme definido na IN SGD/ME 1/2019, art. 2º, inciso VII:
VII - solução de TIC: conjunto de bens e/ou serviços que apoiam processos de negócio, mediante a conjugação de recursos, processos e técnicas utilizados para obter, processar, armazenar, disseminar e fazer uso de informações;
116.	No caso concreto, o Banco optou por estruturar a solução de TIC (sua infraestrutura de conectividade) por meio da prestação de serviços em dois itens, por, pelo menos, dois prestadores de serviço, além de consorciados e subcontratados. Portanto, embora sejam legítimas as preocupações da representante, desde que não haja prejuízo à competitividade, aos requisitos técnicos do serviço e à economicidade da licitação, não se identificam óbices à forma como a instituição financeira, no uso de sua discricionariedade, resolveu dividir o objeto. 
Conclusão
117.	Consideram-se legítimas as preocupações da representante quanto a possíveis dificuldades no relacionamento com a prestadora de serviços do outro item e a intensa necessidade de relacionamento entre elas. Contudo, entende-se que não há óbices à forma como a instituição financeira, no uso de sua discricionariedade, resolveu estruturar a solução de conectividade, com divisão do objeto em dois itens, o que está em acordo com o previsto na Lei 8.666/1993 e na Súmula-TCU 247.
Dos prazos contidos no anexo VI do edital relacionado a acordo de níveis de serviços e da não apreciação dos os itens impugnados antes da abertura do pregão; sob pena de aplicação da multa prevista no do art. 268, inciso IV, do Regimento Interno/TCU
118.	A representante se insurgiu contra o previsto no Anexo VI — Acordo de Níveis de Serviços, que dispõe sobre prazos de implantação e de mudança de endereço, os quais devem ser factíveis do ponto de vista técnico. Pondera e justifica a necessidade de ampliar o prazo do item 1.1.10.2 de sessenta para noventa dias e que o prazo exigido para o item 1.1.10.3 seja de até 60 dias. Alega que quaisquer outros prazos ensejarão aumento abrupto e desnecessário dos riscos de penalidades para o particular quando da contratação dos serviços, o que além de acarretar uma maior oneração para a Administração Pública sob a forma de repasse financeiro nas propostas a serem apresentadas.
119.	Por fim, a empresa questionava a designação da data de reabertura do pregão para 8/8/2018 sem qualquer revisão ou atendimento aos pleitos formulados por empresas potencialmente interessadas no certame. Afirmou que o BNB estava respondendo seletivamente a apenas alguns itens de impugnações e questionamentos apresentados, negando provimento a todos, ainda que sem qualquer fundamentação capaz de refutar as robustas considerações impugnatórias. Defende que mesmo se o Banco do Nordeste do Brasil respondesse, por mera suposição, aos aludidos questionamentos e impugnações na véspera da abertura do certame, ainda intempestivo seria pelo fato de impossibilitar aos eventuais interessados a formular proposta aderente as respostas completamente desconhecidas.
Alegações do Banco do Nordeste do Brasil (peça 35, p. 19-21) 
120.	O jurisdicionado inicia sua resposta esclarecendo que, desde 2007, os prazos de para instalação de módulos, memórias e demais componentes de software ou hardware já contratados é de cinco dias e que o prazo máximo para mudança de endereço ou de instalação de novos circuitos é de dez dias úteis. Afirma que o contrato então vigente decorrente do Edital 23/2013, no qual uma das empresas contratadas era a representante Claro, já continha as mesmas exigências da presente licitação e que em nenhum momento da vigência dos Contratos 2013/121 e 2013/131 a Claro se manifestou a respeito. 
121.	Contudo, tendo em vista o apelo da Claro e de outras empresas após a publicação do Edital 44/2018, os prazos dos itens 1.1.10.2 e 1.1.10.3 foram revistos e, em resumo, passaram a ser de cinco dias úteis para instalação de equipamentos já contratados, vinte dias úteis para equipamentos que precisarem ser adquiridos ou aditados e de trinta dias corridos para mudanças de endereço. O BNB entende que atendeu o pedido das reclamantes na medida do possível, uma vez que após a mudança não recebeu novos questionamentos.
122.	Quanto à reabertura do Edital, o BNB informa que ele foi reaberto em 25/9/2018 e não em 8/8/2018 como cita a representação e acrescenta que todos os questionamentos foram respondidos antes da reabertura. Afirma que o próprio Ministor-Relator já reconheceu a perda de objeto do item em seu Despacho de 1/2/2019 (peça 12, p. 2) .
Alegações da empresa Oi
123.	A Oi afirma que os prazos fixados no 	Edital refletem exatamente o contrato então existente com a Claro, situação que já perduraria cinco anos para serviço semelhante, o que demonstraria sua viabilidade. Conclui que a alegação carece de fundamentação e que serve apenas para tumultuar o certame.
Alegações da empresa Lanlink (peça 32, p. 10-11) 
124.	A empresa alega que os prazos são de opção discricionária do gestor e questiona a argumentação da Claro, uma vez que tal empresa teria disputado com vigor a licitação mesmo supostamente tendo considerado ínfimos e impraticáveis os prazos. Acrescenta que a posição da representante não tem qualquer embasamento técnico ou fático e que os prazos são viáveis técnica e economicamente.
125.	Acrescenta ainda, quanto aos prazos previstos no item 1.1.10.2, que é possível estimar e prever as reposições em função dos indicadores coletados. Quanto ao item 1.1.10.3, afirma que o BNB previu uma quantidade esperada de quatro mudanças por ano e que a mudança de endereço de agências ocorre, naturalmente, dentro de uma mesma cidade, o que afastaria o receio da Claro em relação ao prazo para se levar a rede até o novo endereço.
126.	A Lanlink não se manifestou quanto aos questionamentos feitos acerca da data de reabertura do Pregão e da ausência de respostas às impugnações formuladas.
Análise técnica
127.	Conforme assinalou o Ministro-Relator Raimundo Carreiro (peça 12, p. 2) , tendo em vista o adiamento da reabertura do Pregão Eletrônico, entende-se que tal questionamento encontra-se prejudicado, sendo desnecessária sua análise pormenorizada:
17. Cumpre esclarecer que o certame em tela, não ocorreu na data de 8/8/2018, como estava previsto, e sim na data de 25/9/2018, comprometendo, a argumentação apresentada pela representante para o item (vi) , por perda de objeto.
128.	Além disso, a reabertura se deu, conforme argumenta o BNB, somente após a apreciação de todos os questionamentos apresentados. 
Conclusão
129.	Conclui-se que resta prejudicado o questionamento da representante quanto a este ponto tendo em vista que o certame teve sua data de abertura adiada, conforme já havia sido reconhecido pelo Ministro-Relator Raimundo Carreiro em seu despacho (peça 12, p. 2) , além de ter o BNB respondido a todos os questionamentos formulados antes da reabertura.
Do pedido de adoção de medida cautelar
130.	Consoante o art. 276 do Regimento Interno/TCU, o Relator poderá, em caso de urgência, de fundado receio de grave lesão ao Erário, ao interesse público, ou de risco de ineficácia da decisão de mérito, de ofício ou mediante provocação, adotar medida cautelar, determinando a suspensão do procedimento impugnado, até que o Tribunal julgue o mérito da questão. Tal providência deverá ser adotada quando presentes os pressupostos do fumus boni iuris e do periculum in mora.		
131.	Analisando as informações prestadas pelo Banco do Nordeste do Brasil e pelos demais interessados, verifica-se que não há, nos autos, os pressupostos acima mencionados, pois não se verifica a presença do fumus boni iuris, uma vez que os questionamentos suscitados na representação restaram esclarecidos pelas manifestações do BNB e encontram-se justificados de acordo com o previsto na legislação. Tampouco se verifica a presença do periculum in mora, haja vista a não identificação de irregularidades e que a licitação resultou na contratação dos serviços por valor significativamente inferior ao do contrato anterior, resultando em economia de cerca de R$ 1,5 milhão mensais.
132.	Ademais, verifica-se que não procedem os fatos narrados na representação que deu origem a estes autos, pelas razões abaixo descritas:
1.	
2.	
3.	
4.	
5.	
6.	
7.	
8.	
9.	
10.	
11.	
12.	
13.	
14.	
15.	
16.	
17.	
18.	
19.	
20.	
21.	
22.	
23.	
24.	
25.	
26.	
27.	
28.	
29.	
30.	
31.	
32.	
33.	
34.	
35.	
36.	
37.	
38.	
39.	
40.	
41.	
42.	
43.	
44.	
45.	
46.	
47.	
48.	
49.	
50.	
51.	
52.	
53.	
54.	
55.	
56.	
57.	
58.	
59.	
60.	
61.	
62.	
63.	
64.	
65.	
66.	
67.	
68.	
69.	
70.	
71.	
72.	
73.	
74.	
75.	
76.	
77.	
78.	
79.	
80.	
81.	
82.	
83.	
84.	
85.	
86.	
87.	
88.	
89.	
90.	
91.	
92.	
93.	
94.	
95.	
96.	
97.	
98.	
99.	
100.	
101.	
102.	
103.	
104.	
105.	
106.	
107.	
108.	
109.	
110.	
111.	
112.	
113.	
114.	
115.	
116.	
117.	
118.	
119.	
120.	
132.1.	a revisão do edital esclareceu e modificou os conceitos empregados na definição do objeto, afastando o questionamento quanto à limitação de empresas que teriam mais de um backbone  (parágrafos 28 a 33) ;
132.2.	restou prejudicado o argumento de que a licitação seria deserta e financeiramente inviável, uma vez que o certame ocorreu e foi adjudicado por valor significativamente inferior ao do contrato anterior (cerca de R$ 1,5 milhão mensais a menos) (parágrafo 34) ;
132.3.	a exigência de conectividade tripla fundamentou-se na necessidade de alta disponibilidade dos serviços providos pelo banco à população, na utilização ativa dos canais de comunicação fornecidos com vistas a aumentar a largura de banda disponível e na utilização experimental dos canais de internet com apoio da tecnologia SD-WAN (parágrafos 35 a 36) ;
132.4.	acerca da viabilidade financeira, o certame não somente não tornou-se deserto, mas, de acordo com os elementos presentes nos autos, revelou economia significativa. Comparando-se somente os contratos substituídos com os novos contratos, a redução seria de cerca de R$1,5 milhão ao mês, conforme números apresentados pelo BNB. Mesmo que a comparação inclua os custos de transição contratual (sobreposição de vigência entre os contratos) , a economia ainda assim seria de cerca de R$ 900 mil mensais (parágrafos 37 a 41; 
132.5.	as justificativas apresentadas pelo BNB revelam que o banco pretendia substituir a tecnologia satelital em função de suas aplicações serem sensíveis à alta latência típica daquela tecnologia, além de que com o emprego da tecnologia SD-WAN, seria possível substituir os links satelitais por canais baseados em internet, que seriam mais econômicos (parágrafos 51 a 62) ;
132.6.	a vedação de participação de empresas do mesmo grupo econômico foi justificada em função das atribuições de monitoramento e controle exercidas pela contratada do item 2, a qual deverá acompanhar a execução da prestação do serviço prestado pela contratada do item 1 (parágrafos 72 a 81) ;
132.7.	a divisão do objeto em dois itens, priorizando a segregação de funções e visando maior independência,  está de acordo com a regra geral de parcelamento do objeto, prevista no art. 23, §1º, da Lei 8.666/1993, e em harmonia com o estabelecido na Súmula-TCU 247 (parágrafos 103 a 116) ;
132.8.	o pregão foi adiado, ocorrendo em data diferente da alegada pela representante, tendo sua reabertura ocorrida, segundo o BNB, somente após todos os questionamentos terem sido respondidos (parágrafos 127 a 128) .
CONCLUSÃO
133.	O documento constante da peça 1 deve ser conhecido como representação, por preencher os requisitos previstos nos arts. 235 e 237, inciso VII, do Regimento Interno/TCU, c/c art. 113, § 1º, da Lei 8.666/1993) e no art. 103, § 1º, da Resolução – TCU 259/2014 (parágrafo 7) . 
134.	No que tange ao requerimento de medida cautelar, entende-se que este não deve ser acolhido, por não estarem presentes nos autos os requisitos do fumus boni iuris e do periculum in mora (parágrafos 130 a 132) .
135.	Além disso, diante dos fatos apurados, concluiu-se pela improcedência da presente representação, razão pela qual se proporá o seu arquivamento.
136.	Por oportuno, registre-se que há nos autos pedido de ingresso como terceiro interessado formulado pela empresa Oi (peça 37) . No entanto, a jurisprudência no TCU assinala que o terceiro instado pelo TCU a se manifestar sobre fatos que possam resultar em decisão do Tribunal no sentido de desconstituir ato ou processo administrativo ou alterar contrato em seu desfavor (art. 250, inciso V, do Regimento Interno do TCU) automaticamente adquire a condição de parte interessada no processo (Acórdão 834/2015-TCU-Plenário e 1.893/2017-TCU-Plenário, ambos sob relatoria do Ministro Bruno Dantas) . Dessa forma, considera-se desnecessária a análise do pedido, visto que a requerente já adquiriu a condição de parte deste processo.
137.	Por fim, cumpre ressaltar que há delegação de competência do Secretário da Sefti aos titulares das Diretorias para emitir pronunciamento conclusivo em processos de representação e denúncia, desde que as propostas sejam uniformes no sentido do julgamento pelo não conhecimento ou pela improcedência, nos termos dos arts. 105 e 107 da Resolução - TCU 259/2014, conforme previsto no inciso IX do art. 1º da Portaria-Sefti 1, de 28/9/2017, razão pela qual este processo poderá ser despachado diretamente pelo Diretor ao gabinete do Relator.
PROPOSTA DE ENCAMINHAMENTO
138.	Ante todo o exposto, submetem-se os autos à consideração superior, propondo:
	a) conhecer da presente representação, satisfeitos os requisitos de admissibilidade previstos nos arts. 235 e 237, inciso VII, do Regimento Interno deste Tribunal, c/c o art. 113, § 1º, da Lei 8.666/1993) e no art. 103, § 1º da Resolução – TCU 259/2014, para, no mérito, considerá-la improcedente;
	b) indeferir o requerimento de medida cautelar formulado por Claro S/A, tendo em vista a inexistência dos pressupostos necessários para adoção da referida medida;
	c) comunicar ao Banco do Nordeste do Brasil, às empresas OI Móvel S.A. – Em recuperação judicial, à Lanlink Soluções e Comercialização em Informática S/A e à representante a decisão que vier a ser adotada nestes autos;
	d) arquivar os presentes autos, nos termos do art. 237, parágrafo único, c/c o art. 250, inciso I, do Regimento Interno/TCU.”
2.	O Sr. Diretor da Diretoria de Fiscalização de Governança de Tecnologia da Informação 1 da Sefti manifestou-se de acordo com a proposta formulada pelo Sr. Auditor Federal de Controle Externo (peça 42) .
É o Relatório.

8.1.Guilherme Pimenta da Veiga Neves (OAB/DF 14.230) e outros, representando a Claro S.A.;
8.2. Fernanda Peres Toscano Dantas (OAB/DF 12.527) e outros, representando a OI Móvel S.A., em recuperação judicial;
8.3. André Luis Garoni de Oliveira (OAB/DF 15.786) e outros, representando a Lanlink Soluções e Comercialização em Informática S.A.

Não atuou

REPRESENTAÇÃO COM PEDIDO DE MEDIDA CAUTELAR. BANCO DO NORDESTE DO BRASIL. PREGÃO ELETRÔNICO VISANDO A CONTRATAÇÃO DE SERVIÇOS DE COMUNICAÇÃO MULTISSERVIÇO, UTILIZANDO SOLUÇÕES INTEGRADAS DE COMUNICAÇÃO QUE PERMITAM A TRANSFERÊNCIA DE DADOS, VOZ E IMAGEM ENTRE O CENTRO ADMINISTRATIVO PRESIDENTE GETÚLIO VARGAS (CAPGV), SEU SITE SECUNDÁRIO E AS UNIDADES DISTRIBUÍDAS DO BANCO E SEUS PARCEIROS (ITEM 1), ALÉM DE SERVIÇOS DE GERENCIAMENTO, AUTOMAÇÃO E OTIMIZAÇÃO INTEGRAL DE TODA A SOLUÇÃO (ITEM 2). CONHECIMENTO. INDEFERIMENTO DA MEDIDA CAUTELAR EM VISTA DA INEXISTÊNCIA DOS PRESSUPOSTOS NECESSÁRIOS PARA SUA ADOÇÃO. IMPROCEDÊNCIA DA REPRESENTAÇÃO. CIENTIFICAÇÕES.

REPRESENTAÇÃO (REPR)

Inicialmente, registro que atuo nos presentes autos por força do contido no art. 152 do Regimento Interno do TCU (RI/TCU) .	
2.	Trata-se de Representação, formulada pela empresa Claro S.A., a respeito de possíveis irregularidades ocorridas na condução do Pregão Eletrônico 2018/044, realizado pelo Banco do Nordeste do Brasil (BNB) , cujo objeto consistiu na “contratação de serviços de comunicação multisserviço, utilizando soluções integradas de comunicação que permitam a transferência de dados, voz e imagem entre o Centro Administrativo Presidente Getúlio Vargas (CAPGV) , seu site secundário e as unidades distribuídas do banco e seus parceiros” (item 1) , além de “serviços de gerenciamento, automação e otimização integral de toda a solução” (item 2) (peça 1) . O valor total da contratação estava estimado em R$ 172.581.287,40 (peça 38) .
3.	A Representação, com pedido de adoção de medida cautelar inaudita altera pars, formulada com fundamento no § 1º do art. 113 da Lei nº 8.666/1993, foi recebida nesta Corte de Contas em 3/8/2016 (peça 1) .
4.	Tanto em relação à admissibilidade quanto ao mérito da presente Representação, acompanho, pelas razões expostas a seguir, os pronunciamentos uniformes exarados pela Secretaria de Fiscalização de Tecnologia da Informação (Sefti) e considero reunidas a este Voto as análises técnicas contidas na peça 41 dos autos.
5.	Os supostos vícios e ilegalidades — que, conforme a Representante, existiriam no citado pregão — estariam relacionados, segundo sinopse feita pela Sefti (peça 10) :
	“ (i) à exigência de três backbones distintos e três níveis de serviços para o fornecimento do serviço/rede, indicando que isso representaria grave afronta à ampla competitividade, economicidade e isonomia entre licitantes;
	(ii) à restrição da tecnologia satélite, como meio alternativo ao duplo ou triplo nível de circuitos, sugerindo que isso ampliaria e viabilizaria a real competição no certame;
	(iii) à inadmissibilidade de participação de empresas de mesmo grupo econômico;
	(iv) à possibilidade da benéfica divisão do objeto em mais itens distintos, de modo a ampliar a competição no certame;
	(v) aos prazos contidos no anexo VI do edital relacionados a acordo de níveis de serviços, os quais a representante julgou ínfimos; e
	(vi) à não apreciação por parte do Banco do Nordeste dos os itens acima impugnados, o que, segundo a representante, tornaria necessária a suspensão da data de abertura das propostas.”
6.	A primeira instrução exarada nos autos, ainda no âmbito da então Secretaria de Controle Externo no Estado do Ceará (Secex/CE) — que visava sobretudo a análise do pedido de concessão de medida cautelar, diante da informação contida no sítio do Comprasnet de que o Pregão Eletrônico 2018/044, que estava previsto para ocorrer no dia 8/8/2018, fora suspenso em virtude de alterações a serem realizadas no edital — propôs, preliminarmente, que (peça 7, p. 9) :
“ (...) antes da concessão da cautelar pleiteada, nos termos do art. 276, § 2º, do Regimento Interno/TCU, deve ser realizada a oitiva prévia do Banco do Nordeste do Brasil, para que apresente informações/esclarecimentos capazes de sanear as supostas irregularidades questionadas pela empresa representante relativas aos aspectos abordados na análise técnica da presente instrução.”
7.	Despacho proferido, em 21/12/2018, pelo então relator, ministro José Múcio Monteiro, constatou que o pregão eletrônico em discussão havia sido adjudicado para as empresas Oi Móvel S.A., em recuperação judicial (item 1) e Lanlink Soluções e Comercialização em Informática S.A. (item 2) . Observou, ademais, que já haviam sido firmados os contratos com as empresas vencedoras: Contratos 2018/190 e 2018/191, ambos com vigência até 27/11/2022. Ao considerar que “o objeto desta representação está relacionado a soluções de tecnologia da informação”, os autos foram encaminhados à Sefti para que se manifestasse, de forma conclusiva, acerca das questões suscitadas pela empresa Claro S.A. (peça 9) .
8.	Em sua primeira instrução, a Sefti (peça 10) propôs, além do conhecimento da representação, as oitivas do BNB, das empresas OI Móvel S.A., em recuperação judicial, e LANLINK Soluções e Comercialização em Informática S.A., bem como por diligência ao BNB para que fossem encaminhados os Estudos Técnicos Preliminares à realização Pregão Eletrônico 2018/044 e o Termo de Referência que embasa o edital do referido pregão eletrônico.
9.	Em 1º/2/2019, logo após assumir a relatoria do processo, proferi Decisão nos autos, da qual destaco o seguinte excerto (peça 12) :
“5.	Em consulta ao portal Comprasnet e ao site do Banco do Nordeste do Brasil (http://www.bnb.gov.br) , a minha assessoria identificou que os dois itens licitados no Pregão Eletrônico nº 44/2018 foram vencidos pelas empresas Oi Móvel S.A. – Em Recuperação Judicial, pelo valor negociado de R$ 85.906.824,00 (melhor lance de R$ 85.906.825,44) , e pela empresa LANLINK Soluções e Comercialização em Informática S.A. pelo valor negociado de R$ 22.890.705,60 (melhor lance de R$ 25.194.600,00) . Verificou, também, que o contrato com a Oi Móvel S.A. foi assinado em 28/11/2018 (Contrato nº 2018/190) , e o contrato com a empresa LANLINK Soluções e Comercialização em Informática S.A. foi assinado em 29/11/2018 (Contrato nº 2018/191) .
6.	Em uma análise de cognição sumária, adequada a esta etapa processual, constato que a adoção de medida cautelar resta prejudicada, ante a assinatura dos contratos com as empresas vencedoras da licitação. No entanto, os indícios de irregularidade apontados pela representante devem ser esclarecidos mediante as oitivas e diligências sugeridas pela unidade técnica.
7.	Dessa forma, adoto as seguintes providências:
	I) conheço da presente representação, satisfeitos os requisitos de admissibilidade previstos nos arts. 235 e 237 do Regimento Interno/TCU c/c o art. 113, § 1o, da Lei nº 8.666/1993;
	II) nego o pedido de adoção de medida cautelar, uma vez não caracterizada a presença do periculum in mora;
	III) com fundamento no art. 157 do Regimento Interno/TCU, determino à Sefti que:
	a) realize diligência ao Banco do Nordeste do Brasil, para que, no prazo de 15 dias:
	a.1) manifeste-se sobre os fatos apontados na representação formulada por Claro S.A., especialmente quanto a justificativa ou esclarecimentos para os seguintes itens impugnados: (i) três backbones distintos e três níveis de serviços para o fornecimento do serviço/rede; (ii) restrição da tecnologia satélite; (iii) inadmissibilidade de participação de empresas de mesmo grupo econômico; (iv) não divisão do item 2 em dois itens distintos; (v) prazos contidos no anexo VI do edital relacionado a acordo de níveis de serviços e; (vi) não apreciação dos os itens impugnados antes da abertura do pregão; sob pena de aplicação da multa prevista no do art. 268, inciso IV, do Regimento Interno/TCU;
	a.2) encaminhe ao Tribunal os seguintes documentos: 
	- Estudos Técnicos Preliminares à realização Pregão Eletrônico nº 44/2018;
	- Termo de Referência que embasou o edital do Pregão Eletrônico nº 44/2018;
	c) realizar a oitiva da empresa OI Móvel S.A. – Em recuperação judicial – e da empresa LANLINK Soluções e Comercialização em Informática S.A., para que, no prazo de 15 dias, facultar a elas manifestar-se sobre os fatos apontados na representação formulada por Claro S.A., alertando-as quanto à possibilidade de o Tribunal, no caso de restarem confirmadas as irregularidades, poder vir a desconstituir ato ou processo administrativo ou alterar contrato em seu desfavor;
	d) encaminhar cópia da peça 1 e da presente decisão ao Banco do Nordeste do Brasil, à empresa OI Móvel S.A. – Em recuperação judicial, e à empresa LANLINK Soluções e Comercialização em Informática S.A., a fim de subsidiar as suas manifestações.
10.	As respostas às oitivas e à diligência promovidas pela Sefti apresentaram, tempestivamente, as informações e esclarecimentos constantes das peças 32, 35 e 36 dos autos.
11.	Conforme visto no Relatório que precede este Voto, a unidade técnica — após considerar os elementos trazidos aos autos em função das oitivas e diligência realizadas — examinou e analisou minuciosamente cada um dos itens em que a Representante aponta as questões que seriam impeditivas ou restritivas à participação e à real competição na licitação em foco (item 5 supra) , concluindo, ao final, pela improcedência da Representação. 
12.	Considerando que a análise técnica realizada na Sefti se encontra reproduzida por inteiro no Relatório precedente, repito novamente, a seguir, apenas as conclusões a que chegou a unidade técnica, para cada um dos pontos questionadas pela Representante (peça 41) :
“Da exigência de três backbones distintos e três níveis de serviços para o fornecimento do serviço/rede
42.	Não merecem prosperar os argumentos da representante, uma vez que a revisão do edital esclareceu e modificou os conceitos empregados na definição do objeto, afastando o questionamento quanto à possível restrição de que não haveria empresas com mais de um backbone. Além disso, restou prejudicado o argumento de que a licitação seria deserta e financeiramente inviável, uma vez que o certame ocorreu e foi adjudicado por valor significativamente inferior ao do contrato anterior (cerca de R$ 1,5 milhão ao mês a menos) . 
43.	Quanto à exigência de conectividade tripla, em que pese restarem claras as necessidades de disponibilidade dos serviços bancários, não restou muito bem justificado o fato de a conectividade dupla ser insuficiente às pretensões do BNB. Contudo, associando-se a justificativa de demanda por alta disponibilidade, a pretensão de utilizar os canais de conexão em configuração ativo-ativo com correspondente aumento de largura de banda, a pretensão do BNB de avaliar a confiabilidade da conectividade dos ramais internet/SD-WAN para avaliar a substituição da tecnologia MPLS no futuro e a redução significativa no valor contratado em relação ao contrato anterior, entende-se que não há indícios de irregularidade que recomendem a suspensão do certame e/ou a oitiva de responsáveis com vistas à sua responsabilização.
 (...) 
Da restrição da tecnologia satélite
63.	As justificativas apresentadas pelo BNB revelam que o banco pretendia substituir a tecnologia satelital em função de suas aplicações serem sensíveis à alta latência típica daquela tecnologia. Além disso, o meio de transmissão por satélite também não seria adequado a outras tecnologias atualmente em uso, como o Voip. Assim, tendo em vista a discricionariedade que lhe cabe, a instituição entendeu que a arquitetura de sua infraestrutura não devia mais contar com tal tecnologia. Em seu lugar, promoveu-se a adoção de conectividade via internet, habilitadas por meio da tecnologia SD-WAN, mais econômica e versátil, sem que tenha havido prejuízo às operações, à competitividade ou aumento de custos. Pelo exposto, entende-se que os argumentos trazidos pela representante sob esse aspecto não devem ser acolhidos.
 (...) 
Da inadmissibilidade de participação de empresas de mesmo grupo econômico
82.	A análise pormenorizada do Edital e do Termo de referência revelou que a participação da empresa contratada por meio do item 2 não se limita à fiscalização e controle, conforme algumas respostas a oitivas argumentavam. No entanto, há situações em que haverá, de fato, atuação da contratada do item 2 no sentido de monitorar e supervisionar atividades e informações apresentadas pela contratada no item 1.
83.	Dessa forma, entende-se que restou justificada a vedação de participação de empresas do mesmo grupo econômico, uma vez que o BNB justificou técnica e legalmente a sua decisão de segregar as funções a cargo das contratadas dos itens 1 e 2.
 (...) 
Da não divisão do item 2 em dois itens distintos
117.	Consideram-se legítimas as preocupações da representante quanto a possíveis dificuldades no relacionamento com a prestadora de serviços do outro item e a intensa necessidade de relacionamento entre elas. Contudo, entende-se que não há óbices à forma como a instituição financeira, no uso de sua discricionariedade, resolveu estruturar a solução de conectividade, com divisão do objeto em dois itens, o que está em acordo com o previsto na Lei 8.666/1993 e na Súmula-TCU 247.
 (...) 
Dos prazos contidos no anexo VI do edital relacionado a acordo de níveis de serviços e da não apreciação dos os itens impugnados antes da abertura do pregão (...) 
129.	Conclui-se que resta prejudicado o questionamento da representante quanto a este ponto tendo em vista que o certame teve sua data de abertura adiada, conforme já havia sido reconhecido pelo Ministro-Relator Raimundo Carreiro em seu despacho (peça 12, p. 2) , além de ter o BNB respondido a todos os questionamentos formulados antes da reabertura.”
13.	De todo o exposto, pode-se depreender que o principal ponto de contrariedade da Representante reside no apontado estabelecimento de exigências que estariam a restringir o caráter competitivo do pregão (peça 1, p. 25 e 26) . No entanto, as análises empreendidas pela unidade técnica demonstram suficientemente que não ocorreu na licitação em exame a restrição do caráter competitivo do certame. Ademais, as exigências de características e especificações quanto ao objeto licitado foram justificadas tecnicamente pelo BNB, sobretudo por atenderem, segundo critérios de conveniência e oportunidade, mais adequadamente as necessidades da entidade licitante (peça 35) .
14.	Por fim, em relação ao pedido, formulado pela OI Móvel S.A., para que seja deferida a habilitação da informante como interessada (peça 37) , acompanho a análise da Sefti que reproduzo abaixo (peça 41, p. 22) :
“136.	(...) a jurisprudência no TCU assinala que o terceiro instado pelo TCU a se manifestar sobre fatos que possam resultar em decisão do Tribunal no sentido de desconstituir ato ou processo administrativo ou alterar contrato em seu desfavor (art. 250, inciso V, do Regimento Interno do TCU) automaticamente adquire a condição de parte interessada no processo (Acórdão 834/2015-TCU-Plenário e 1.893/2017-TCU-Plenário, ambos sob relatoria do Ministro Bruno Dantas) . Dessa forma, considera-se desnecessária a análise do pedido, visto que a requerente já adquiriu a condição de parte deste processo.”
	Feitas essas considerações, Voto no sentido de que o Tribunal adote a deliberação que ora submeto a este Colegiado.
TCU, Sala das Sessões Ministro Luciano Brandão Alves de Souza, em 3 de julho de 2019.
RAIMUNDO CARREIRO 
Relator